臺灣高等法院高雄分院刑事判決　　　　93年度交上訴字第69號
上　訴　人
即　被　告　甲○○
選任辯護人　侯勝昌律師
上列上訴人因公共危險等案件，不服臺灣高雄地方法院93年度交
訴字第53號中華民國93年11月22日第一審判決（起訴案號：臺灣
高雄地方法院檢察署93年度偵字第2220號），提起上訴，本院判
決如下：
     主  文
原判決關於駕車肇事逃逸及其定執行刑部分撤銷。
甲○○被訴駕車肇事逃逸部分無罪。
其他上訴駁回。
     事  實
一、甲○○考領有普通自小客車駕駛執照，前於民國（下同）91
    年間曾因公共危險案件，經原審以91年雄交簡字第431 號判
    處拘役45日，緩刑3 年確定。詎甲○○於緩刑期間仍不知警
    惕，於93年1 月22日19時20分許，駕駛車牌號碼C8-9640 號
    自小客車附載友人陳卜、張金祥及許文瑞，沿高雄市○○區
    ○○路由西往東方向行駛，途經藍田路與高雄大學路無號誌
    之交岔路口時，明知汽車行駛時，應注意車前狀況，並隨時
    採取必要之安全措施，且行經無號誌之交岔路口，車輛應減
    速慢行，作隨時停車之準備，而當時天候晴朗、夜間有照明
    、路面舖設柏油，乾燥無缺陷或障礙物、視距良好，又無其
    他不能注意之情事，甲○○於行經前揭路口時，竟疏於減速
    慢行，亦疏於注意車前狀況，適蔡寶木騎乘車牌號碼OHV-95
    9 號重型機車，沿高雄大學路由北往南行駛至該路口時，亦
    疏未注意車輛行駛至無號誌之交岔路口，未劃分幹、支線或
    同為幹線道或支線道者，左方車應暫停讓右方車先行，竟未
    暫停讓甲○○車輛先行，甲○○駕駛之汽車車頭左前方保險
    桿即不慎撞擊蔡寶木車輛之右側車身，蔡寶木因受撞擊彈起
    撞至汽車右方擋風玻璃後跌落地面，而受有腦挫傷併顱內出
    血、低血量休克、右脛腓骨粉碎性骨折等傷害，甲○○於駕
    車肇事後，將車輛留在現場，向陳卜、張金祥表示欲返家籌
    措醫療費用，請陳卜留在現場代為處理善後事宜，即先行離
    去。蔡寶木雖經陳卜委託路人報警送醫急救，仍不幸延至翌
    日早上8 時許，因顱內出血不治死亡。甲○○則於同年月23
    日20時30分許，方於親友之陪同下向警投案。
二、案經蔡寶木之妻乙○○訴由高雄市政府警察局楠梓分局移送
    臺灣高雄地方法院檢察署檢察官偵查起訴。
     理  由
甲、上訴駁回部分（過失致死部分）：
一、上開事實，業據上訴人即被告甲○○於原審及本院供承不諱
    ，核與告訴人乙○○於原審及本院指訴之情節相符，並有道
    路交通事故現場圖暨調查報告表各乙份、道路交通事故現場
    蒐證照片9 幀在卷可稽。且查：
  (一)依道路交通安全規則第93條第1 項第3 款、第94條第3 項規
    定：「行經無號誌之交岔路口時，車輛均應減速慢行，作隨
    時停車之準備」、「汽車行駛時，駕駛人應注意車前狀況，
    並隨時採取必要之安全措施」。而觀諸前揭道路交通事故現
    場圖、調查報告表暨現場照片可知，被告撞擊蔡寶木之藍田
    路與高雄大學路路口，乃屬無號誌之交岔路口，被告駕車行
    經該處，理應減速通過，然據其於偵查中供述：「約20公尺
    前看到死者，因現場無號誌，我有看到死者機車的右轉信號
    燈及大燈，我有按喇叭，踩煞車，但已來不及，死者是由北
    往南行駛，結果死者並未右轉，是直行朝我車撞來，死者整
    個人彈起來撞到我車的玻璃」等語（偵查卷頁18、頁9 背面
    ），且參照現場照片所示被告車輛右方擋風玻璃破碎程度甚
    鉅（警卷頁21），及自蔡寶木機車右側車身遭撞擊後，沿被
    告車輛左前方滑行之刮地痕長達26.8公尺等情狀觀之，可知
    被告當時行經該路口時，並未減速慢行，且疏於注意車前狀
    況，遇蔡寶木沿高雄大學路自北往南行駛經過時，雖早於20
    公尺前即發現，亦煞車不及而撞及蔡寶木。又本件肇事責任
    經送高雄市政府交通局車輛行車事故鑑定委員會鑑定結果，
    亦認被告有上開過失，有該會高市鑑字第9307160 號鑑定意
    見書在卷可稽（原審卷頁45），足見被告違反上開交通規則
    ，而有過失甚明。
  (二)又蔡寶木遭撞擊後，乃受有腦部挫傷併顱內出血、低血量休
    克、右脛腓骨粉碎性骨折等傷勢，生命垂危，經路人報警送
    至國軍左營醫院急救，再於當晚9 時47分許轉送至邱綜合醫
    院急救，延至93年1 月23日上午8 時許終仍不治死亡等情，
    業據臺灣高雄地方法院檢察署檢察官督同法醫師相驗屬實，
    並有相驗筆錄、臺灣高雄地方法院檢察署相驗屍體證明書、
    鑑定驗斷書、照片2 幀（相驗卷宗頁18至28）、邱綜合醫院
    乙種診斷證明書（警卷頁13）、邱綜合醫院93年8 月27日邱
    醫字第930101號函文（原審卷頁49）在卷可憑。而被告領有
    適當之駕駛執照，為其自承，且有原審查詢單乙紙在卷可稽
    ，其對於上開道路交通安全等規定，自不得諉為不知，且案
    發當時天候晴朗、路面乾燥、無障礙物、視距良好，亦有前
    揭道路交通事故調查報告表附卷可憑，此外亦無其他不能注
    意之情形，被告竟疏未注意及此，於行經無號誌之交岔路口
    時，仍疏未減速慢行，且疏於注意車前狀況，隨時採取必要
    之安全措施，而撞擊被害人致其死亡，則其過失行為，即與
    蔡寶木死亡之結果具有相當因果關係，自難辭其過失致死之
    罪責。
  (三)另按「車輛行駛至無號誌之交岔路口‧‧未劃分幹、支線或
    同為幹線道或支線道者，左方車應暫停讓右方車先行」，道
    路交通安全規則第102 條第1 項第2 款定有明文。本件依前
    揭交通事故現場圖及調查報告表所示，蔡寶木騎乘機車沿高
    雄大學路由北向南行駛，為左方車，被告駕車沿藍田路由西
    向東行駛，屬右方車，且彼等2 車撞擊之位置係在交岔路口
    中心西側略南處（原審卷頁38現場圖參照），復參酌被告車
    輛撞擊點係在左前車頭，蔡寶木車輛遭撞擊點係右側車身乙
    節（參照原審卷頁40調查報告表第33項車輛撞擊部位之紀錄
    ，及偵查卷頁22至26之照片），可知被害人蔡寶木當時自左
    方高雄大學路口駛出時，因未讓行駛右方藍田路之被告車輛
    先行，亦為肇事原因，而與有過失，然對於被告犯罪之成立
    不生影響。綜上所述，本件事證明確，被告之犯行，堪以認
    定。
二、按自首以對於未發覺之罪投案而受裁判為要件，如案已發覺
    ，則被告縱有投案陳述自己犯罪之事實，亦只可謂自白，不
    能認為自首，最高法院26年上字第484 號著有判例可資參照
    。本件乃警察機關透過電腦連線系統查得肇事車輛車主，並
    對陳卜、張金祥進行復訊後，因而於1 月23日凌晨零時20分
    查得被告即為肇事者等情，業據證人即警員盛萬龍於原審證
    述屬實，並有車主查詢單1 紙在卷可考。而被告係於警方知
    悉其為犯人後之23日20時30分許，方才到案，是其僅屬自行
    投案，並非自首甚明。核被告所為，係犯刑法第276 條第1
    項之過失致死罪。原審因而適用刑法第276 條第1 項、罰金
    罰鍰提高標準條例第1 條前段之規定，並審酌被告前甫因公
    共危險案件，經原審判處拘役45天確定（未構成累犯），仍
    不知警惕，疏於遵守交通安全規則，駕車不慎撞擊蔡寶木致
    死，且迄未與告訴人達成民事和解，及被害人就本件車禍之
    發生，亦與有過失等一切情狀，量處有期徒刑7 月，以資懲
    儆。經核原審此部分判決認事用法，並無不合，量刑亦屬適
    度，被告上訴意旨，指摘原審此部分判決量刑過重不當，為
    無理由，應予駁回。
乙、撤銷改判部分（駕車肇事逃逸部分）：
一、公訴意旨另以：被告甲○○於上述時地駕駛C8-9640 號自小
    客車疏未減速慢行，又疏未注意車前狀況，不慎撞倒被害人
    蔡寶木乘騎之OHV-959 號重型機車，致蔡寶木受有腦挫傷併
    顱內出血、低血量休克、右脛腓骨粉碎性骨折等傷害，甲○
    ○於駕車肇事後，明知應停留在現場為必要之救護措施，竟
    仍基於肇事逃逸之故意，旋即快步逃離現場，蔡寶木雖經路
    人報警送醫急救，仍不幸延至翌日早上8 時許不治死亡。嗣
    警方依車籍查詢系統得知車主為甲○○，且對留滯現場之陳
    卜、張金祥進行復訊後，得悉甲○○為肇事者，甲○○則於
    同年月23日20時30分許，方於親友之陪同下向警投案。因認
    被告另犯刑法第185 條之4 之駕車肇事逃逸罪嫌。
二、訊據被告堅決否認有前開駕車肇事逃逸之犯行，辯稱：伊當
    時係欲返家籌錢為蔡寶木繳納醫藥費，故將自用小客車留在
    現場，臨走前有交待陳卜要叫路人報警將被害人送醫急救，
    隔日下午4 、5 時許，亦有到國軍左營醫院探望蔡寶木，因
    蔡寶木已經轉院，伊於是代為繳納急診費310 元，後於翌日
    20時30分許，自行向警方投案，伊並無肇事逃逸之故意等語
    。
三、按刑法第185 條之4 交通肇事逃逸罪之立法目的，乃為維護
    交通安全，加強救護，促使駕駛人於肇事後，能對被害人即
    時救護，以減少傷亡。惟若行為人肇事後因故離去現場，並
    於離去前已委託他人代為處理報警及將被害人送醫等救護事
    宜，且受託人亦在現場等候警方前來處理車禍事宜，尚難遽
    認行人有肇事逃逸之故意，而令負刑責。
四、經查：
  (一)證人陳卜於原審審理時證述：本件車禍發生後，是被告叫我
    請路邊的人幫我們報警叫救護車，被告說他要回去籌錢，叫
    我跟被害人到醫院。被告回去籌錢，我與張金祥留在現場，
    許文瑞他就離開現場，也沒有到派出所製作筆錄等語（見原
    審卷第66、68頁）。證人即警員盛萬龍於原審審理時證述：
    本案是我接獲通報後到現場處理，我到場時，被害人倒在地
    上，陳卜及張金祥留在現場。在現場我有詢問陳卜是何人開
    車的，陳卜說不認識，但有說開車的人說要回去籌錢。陳卜
    說有路邊的人報案。小客車及機車都有留在現場，我們是用
    小客車車號查出車主是被告甲○○。在派出所時，有請陳卜
    及張金祥指認，他們均指認被告是開車肇事者等語（見原審
    卷第72、73頁）。由上觀之，被告於肇事後離去現場欲返家
    籌措醫藥費之前，確有委託陳卜代為請路人報警及叫救護車
    ，應無疑義。
  (二)一般駕車肇事逃逸者，多會將肇事車輛駛離現場，讓警方無
    從查明肇事者為何人，以達其逃逸脫免刑責之目的。而本件
    被告於肇事後，將其自小客車停留於現場，而警方根據其留
    下車輛之車號即於案發當晚22時34分已查出被告係肇事車輛
    之車主，復據留在車禍現場之證人陳卜、張金祥於警局之指
    認，而查明被告確為肇事者等情，有警方之車主查詢單附於
    警卷第27頁可稽，並經證人即警員盛萬龍於原審證實無誤。
    被告於肇事後，並未將其自小客車駛離現場，且於離去返家
    籌錢之前，復委託證人陳卜代其叫路人幫忙報警及叫救護車
    ，以處理車禍善後事宜，實難遽認被告有肇事逃逸之犯罪故
    意。
  (三)依警卷第5 頁警員盛萬龍所製作之職務報告所載：職等2 員
    於93年1 月22日18時至20時服巡邏勤務中，當日19時20分，
    接獲分局勤務中心轉本所值班警員陳先康通報車禍，職於3
    分鐘內趕護現場，跟消防隊救護車一起到達，發現一男子（
    指蔡寶木）受傷流血躺在路中，現場留有OHV-959 重機車及
    C8-9640 自小客車各一部，並有車上乘客陳卜、張金祥2 人
    在案發現場，未發現車主甲○○在場。陳卜說小客車駕駛撞
    到人他要去籌錢，等他回來，駕駛人叫她在那裡等，陳卜有
    請不知情路人報案等情以觀，被告於肇事後離去時，確有請
    陳卜留在現場，陳卜並有依被告之指示請路人報案，所以警
    方及救護車於肇事後3 分鐘即同時趕至現場處理車禍事故及
    將被害人送醫急救。被告既有委託陳卜請路人報警及叫救護
    車前來處理被害人送醫，尤證被告無肇事逃逸之故意，至為
    明確。雖證人陳卜、張金祥於警詢初訊時諉稱不知何人駕駛
    云云，但此係證人自行迴護被告之詞，並非被告授意證人隱
    瞞，尚難採為被告不利之認定。
  (四)被告隔日即23日下午4 、5 時許，曾前往急救醫院為蔡寶木
    代繳醫療費用310 元，有其提出之國軍左營醫院附設民眾診
    療服務處繳費收據乙張可證（警卷頁26）。雖被害人早於22
    日晚上9 時47分許，經轉院至邱綜合醫院急救，然被告事後
    前往國軍左營醫院探望被害人未著，仍然為被害人代繳醫療
    費。衡之常情，苟被告有肇事逃逸之犯意，當不致於車禍翌
    日又前往國軍左營醫院探視被害人，且於得知被害人已經轉
    院時，仍代為繳納醫療費。
四、綜上所述，被告所辯上情，尚堪採信。此外，復查無其他確
    切之證據足證被告有公訴人所指肇事逃逸犯行，依上開說明
    ，應認不能證明被告犯罪。原審未予詳查，遽為被告此部分
    科刑之判決，尚有未當。被告上訴意旨，執此指摘原審此部
    分判決不當，為有理由，自應由本院將原審此部分判決及其
    定執行部分撤銷改判，另為被告此部分無罪之諭知。
據上論斷，應依刑事訴訟法第369 條第1 項前段、第364 條、第
299 條第1 項前段，第301 條第1 項、第276 條第1 項，罰金罰
鍰提高標準條例第1條前段，判決如主文。
本案經檢察官彭南雄到庭執行職務。
中　　華　　民　　國　　94　　年　　4 　　月　　21　　日
                  刑事第三庭    審判長法  官  周賢銳
                                      法  官  黃仁松
                                      法  官  謝宏宗
以上正本證明與原本無異。
肇事逃逸部分檢察官如不服本判決應於收受本判決後10日內向本
院提出上訴書狀，其未敘述上訴理由者，並得於提起上訴後10日
內向本院補提理由書狀（均須按他造當事人之人數附繕本）。
其他部分不得上訴。
中　　華　　民　　國　　94　　年　　4 　　月　　25　　日
　　　　　　　　　　　　　　　　　　　書記官  賴梅琴
附錄本判決論罪科刑法條：
中華民國刑法第276條第1項：
(過失致死罪)
因過失致人於死者，處2 年以下有期徒刑、拘役或2,000 元以下
罰金。
                                                      K
